臺灣高等法院臺南分院民事判決　　　　　　 96年度上字第2號
上　訴　人　庚　○
訴訟代理人　吳炳輝律師
上　訴　人　辛○○
視同上訴人　己○○
　　　　　　丙○○
上二人共同
訴訟代理人　林再輝律師
視同上訴人　丁○○
訴訟代理人　戊○○
　　　　　　林再輝律師
被上 訴 人　甲○○
訴訟代理人　乙○○
上列當事人間分割共有物事件，上訴人對於中華民國95年11月20
日臺灣雲林地方法院第一審判決（95年度訴字第347號）提起上
訴，本院於96年5月29日言詞辯論終結，判決如下：
    主  文
上訴駁回。
第二審訴訟費用由上訴人庚○、辛○○負擔。
    事  實  及  理  由
一、按訴訟標的對於共同訴訟之各人必須合一確定者，共同訴訟
    中一人之上訴，其效力及於全體，此觀民事訴訟法第56條第
    1項第1款規定自明。本件為請求分割共有物之訴，其訴訟標
    的對於共同訴訟之各人必須合一確定，依前開規定，上訴人
    庚○、辛○○上訴之效力及於同造之己○○、丙○○、丁○
    ○，爰將之併列為上訴人，合先敘明。
二、被上訴人起訴主張：
  (一)、坐落雲林縣斗南鎮○○段1127地號、地目建、面積0.0868
      公頃土地（下稱「系爭土地」）為兩造所共有，應有部分
      如附表丙應有部分比例欄所示。兩造就系爭土地並無不分
      割之約定，系爭土地亦無因使用目的不可分割之情形，惟
      因無法協議分割，為此依據民法第823條、第824條之規定
      ，訴請裁判分割。原判決採如如附圖丙案所示之分割方法
      ，符合公平原則，上訴人上訴為無理由。
  (二)、聲明：
    1.上訴駁回。
    2.第二審訴訟費用由上訴人負擔。
三、上訴人則以：
  (一)、上訴人庚○、辛○○：
    1.上訴人庚○、辛○○雖為母女，但分割土地不願繼續保持
      共有。
    2.原判決所採丙案之分割方式，上訴人庚○獨居之建物勢必
      拆除，伊無力重建，恐流離失所，此分割方法對上訴人庚
      ○甚為不利。且此分割方法，係以其他共有人獲得最大利
      益為目的之方案，即使上訴人二人獲得些許補償，對上訴
      人二人而言，仍屬不公。何況上訴人庚○、辛○○分別於
      65年8月及73年間，向原共有人買得靠路邊之土地，購買
      時土地上即有未保存登記建物。視同上訴人丙○○則係以
      另一山坡地與原共有人換得靠裡地之土地。然依丙案分割
      方式，卻使上訴人二人分得部分較裡地之土地，與上訴人
      二人之使用狀況不符。
    3.而如附圖所示戊案之分割方法，係按各共有人原購買及使
      用之現況分割，上訴人庚○無庸拆屋，視同上訴人己○○
      之出入口雖較狹小，但其可與隔鄰他人所有之畸零地合併
      使用，應無無法建築之情事，此分割方法較為公平。
    4.聲明：
      (1)、原判決廢棄。
      (2)、請分割兩造共有系爭土地如附圖戊案所示。
  (二)、視同上訴人己○○、丙○○、丁○○：
    1.同意依原判決所採之丙案分割方式。
    2.不同意上訴人所提之戊案：依戊案所示分割方式，視同上
      訴人己○○所分得土地面寬僅一米多，無法符合建築規則
      ，日後恐有無法建築房屋之問題；至視同上訴人丙○○之
      持分高於上訴人，然戊案所分配之土地卻呈倒Ｌ型不規則
      形狀，顯不利使用。
    3.聲明：
      (1)、上訴駁回。
      (2)、第二審上訴費用由上訴人等二人負擔。
四、本件被上訴人主張：坐落雲林縣斗南鎮○○段1127地號、地
    目建、面積0.0868公頃土地為兩造所共有，其應有部分依序
    為被上訴人96分之10、視同上訴人己○○96分之23、視同上
    訴人丙○○2400分之419、視同上訴人丁○○9600分之3324
    、上訴人庚○96分之5、上訴人辛○○48分之4。上開土地為
    建地，並無不能分割之情形，兩造間亦無不分割之約定，惟
    因上開地號土地全體共有人迄今無法協議達成分割，爰依民
    法第824條規定，訴請分割等情，業據被上訴人提出土地登
    記簿謄本乙份為證，復為到場之其餘上訴人所不爭執，自堪
    信為真實。從而被上訴人訴請裁判分割，自屬正當，應予准
    許。
五、按法院裁判分割共有物，須斟酌各共有人之利害關係、使用
    情形、共有物之性質及價值、經濟效用、符合公平經濟原則
    ，其分割方法始得謂為適當。又分割共有物固不受分管契約
    之拘束，惟盡量依各共有人使用現狀定分割方法，以維持現
    狀，減少共有人所受損害，當不失為裁判分割斟酌之一種原
    則（最高法院90年度台上字第1607號、82年度台上字第1990
    號判決參照）。經查：
(一)、兩造共有之系爭土地略呈長方形，為斗南都市計劃內之商業
    區○○○○○路，南臨永安街，路寬均為11公尺。系爭土地
    上有被上訴人及上訴人丁○○之磚造平房東臨中正路，另有
    庚○、辛○○、己○○所有之磚造瓦頂平房建物南臨永安街
    ，上訴人丙○○在系爭土地上無建物等情，業經原審及本院
    會同兩造及雲林縣斗南地政事務所測量員至現場指界、測量
    ，製有勘驗筆錄、現場圖、照片暨雲林縣斗南地政事務所檢
    送之複丈成果圖及斗南鎮公所簡便行文表在卷可明（見原審
    調字卷第23至32、86頁，本院卷第45至48頁）。
(二)、依雲林縣斗南地政事務所94年10月13日複丈成果圖所示之使
    用現況（見原審調字卷第32頁）：被上訴人所有之磚造瓦頂
    平房面積雖僅0.0068公頃，未逾其應有部分面積，惟因該屋
    呈狹長狀，長29公尺，如依房屋現狀分割，僅能分得臨中正
    路3.1公尺寬之土地，並不符合雲林縣畸零地使用自治條例
    第三條之規定，建築基地最小寬度4公尺之規定，為使其分
    得之土地日後得為建築使用，故須加寬臨中正路之土地，而
    須拆除部分之建物，而全體共有人，不論上訴人庚○、辛○
    ○所主張之戊案或其他共有人所主張之丙案，均大致遵循原
    使用位置之精神而做修正，且其中面臨中正路部分即編號1
    部分分歸被上訴人甲○○、編號2分歸視同上訴人丁○○亦
    完全相同。
(三)、承上，可知兩造所爭議者僅系爭土地西半部（扣除編號1、2
    之土地）臨永安街部分如何分配與上訴人庚○、辛○○、己
    ○○及丙○○而已。而庚○、辛○○、己○○所有磚造瓦頂
    平房之面積依序為0.0049公頃、0.0091公頃、0.0229公頃，
    惟其等之應有部分面積各為0.0045公頃、0.0072公頃、0.02
    08公頃，使用面積均大於應有部分面積，無論採行何案，均
    無法依既有建物之位置分割。即使採上訴人庚○、辛○○所
    主張之戊案，亦須拆除部分房屋，而以庚○、辛○○所有房
    屋之老舊程度（見原審卷第28頁下方、第29頁之相片），一
    經拆除，實難以再保持其完整性。又上開共有人之建物均為
    磚造瓦頂材質，年代久遠且老舊，價值較低，縱有拆除部分
    ，亦並不會造成重大不利之影響，且係無法避免之情事。從
    而，分割後是否需拆除建物，即非本件分割所應考量之重要
    因素。
(四)、上訴人庚○、辛○○於本院固主張應按其所提出之戊案分割
    （見本院卷第55頁），較能免除建物遭拆除云云。然若依上
    訴人庚○、辛○○所主張，以目前所有建物占有現狀為分割
    ，其二人分得臨永安街之寬度各為4公尺、3.5公尺，已占一
    半以上（永安街除臨編號1、2部分，面寬僅餘13.5公尺），
    顯然大於渠等之應有部分比例太多，有失公允。另將迫使視
    同上訴人丙○○所分得之土地呈倒Ｌ型之不規則形狀，不利
    土地之整體利用。又己○○所應分得之面積高達208平方公
    尺，但臨路之出口僅1.2公尺，依雲林縣畸零地使用自治條
    例第三條定，商業區土地面臨11米道路，建築基地最小寬度
    4米、最小深度15米，有雲林縣政府95年3月10日府建字第09
    50025264號函在卷可稽（見原審卷第87頁），足見該分割方
    案，己○○分得之土地顯無法建築而成為畸零地，實失公平
    。雖上訴人庚○、辛○○主張己○○可使用西鄰他人之土地
    云云，然系爭土地之西側為他人之土地，且已蓋滿建物（見
    原審卷第30頁相片），己○○無任何權源使用他人之土地，
    上訴人庚○、辛○○此部分之抗辯，實不可採，足見其所主
    張之戊案，顯不公平，為本院所不採。反觀丙分割方案，每
    一共有人均得依其應有部分比例取得臨中正路或永安街之土
    地，而且土地之長度大致相當，符合公平原則。雖丙案上訴
    人庚○、辛○○各分得土地之面寬未達4米，但系爭土地西
    側臨永安街之面寬13.5米，無法使庚○、辛○○、己○○及
    丙○○四人均可分得最小寬度4米之土地，且以庚○之應有
    部分96之5，能分得土地面積僅45平方公尺，以其臨永安街
    ，無論如何分割均無法達最小寬度4米、最小深度15米，勢
    必與其女兒即上訴人辛○○合併使用，再辛○○於本院勘驗
    時主張其與母親庚○分割，但面寬合併5.2米（見本院卷第
    47頁），可見其亦預見二人須合併使用。本院審酌兩造之意
    願、共有物之性質、共有人之使用現狀、經濟效用及土地整
    體利用價值等因素，及庚○、辛○○二人合併可分得之土地
    面積（45＋72=117平方公尺），亦比丙○○應分得之152平
    方公尺、己○○之208平方公尺為小，為土地可供建築使用
    ，以三等分配面寬，即採丙案之分割方法，最為公允。
(五)、又按法院裁判分割共有物，除應斟酌各共有人之利害關係，
    及共有物之性質外，尚應斟酌共有物之價格，倘共有人不能
    按其應有部分受分配或所分配之不動產，其價值不相當時，
    法院非不得命以金錢補償之（最高法院57年度台上字第2117
    號判例意旨參照）。依附圖丙案分割方式，雖均分配在商業
    區○○○○○路之三角窗土地，各共有人分得之土地價值顯
    有不同，是分得土地價值較高者，自應以金錢補償分得價值
    較低者，始得公平。再按共有物之原物分割，依民法第825
    條規定觀之，係各共有人就存在於共有物全部之應有部分互
    相移轉，使各共有人取得各自分得部分之單獨所有權。故原
    物分割而應以金錢為補償者，倘分得價值較高及分得價值較
    低之共有人均為多數時，該每一分得價值較高之共有人即應
    就其補償金額對於分得價值較低之共有人全體為補償，並依
    各該短少部分之比例，定其給付金額，方符共有物原物分割
    為共有物應有部分互相移轉之本旨，最高法院亦著有85年台
    上字第2676號判例足參。經查：
  1.被上訴人於原審固主張：中正路與永安街之路寬皆為11公尺
    ，而且相鄰，應不致有價差之情形等語；視同上訴人己○○
    、丙○○、丁○○則主張：本件係分割共有物，並非買賣土
    地，住在永安街之共有人，取得土地之成本低於住在中正路
    之共有人，不能因分割而得請求補償等語。然查：被上訴人
    於原審調解程序中，除主張依丙案分割外，並多次表示得以
    鑑價方式彌補價值不均之情形（見原審調字卷第64、81頁）
    ，可見被上訴人亦認採行丙案，共有人間有相互補償之必要
    。再者，被上訴人分得裡地之比例確較上訴人丙○○、庚○
    、辛○○、己○○小，視同上訴人丁○○分得之「三角窗」
    位置，價值顯然高於其餘土地，均無待言。至所謂「取得土
    地成本不一」乙節，由於本件各共有人取得土地之原因及時
    間不一，已如前述，自無從比較何人取得土地之成本較高，
    視同上訴人己○○等復未能舉證以實其說，實難採信，尚不
    足採。
  2.原審就丙案囑請兩造所合意之華聲企業發展鑑定顧問有限公
    司鑑定分割後各宗土地之價值，及共有人在分割後，應作如
    何之補償，該公司鑑定結果為：被上訴人取得之編號1及視
    同上訴人丁○○取得之編號2土地價值均大於應有部分土地
    價值，被上訴人應提出111,519元，補償上訴人丙○○15,22
    2元、上訴人庚○14,044元、上訴人辛○○26,438元、上訴
    人己○○55,815元；上訴人丁○○應提出672,195元，補償
    上訴人丙○○91,754元、上訴人庚○84,653元、上訴人辛○
    ○159,356元、上訴人己○○336,432元，有該公司95年10月
    16日華聲字第14395號函附不動產鑑定報告書附卷可按（見
    原審卷第10頁），兩造就該鑑定結果於本院已未再爭執，自
    屬可採。因認各共有人間應提出補償及應受補償之人與金額
    分別如上述金額。
六、綜上所述，上訴人主張兩造就系爭土地並無不分割之特約，
    又無不能分割之情事，既屬可信；則上訴人訴請裁判分割系
    爭土地，並無不合；原判決判命依附圖丙案所示方法分割，
    並應互為補償如原判決主文第2項，經核並無不合。上訴人
    上訴意旨，指摘原判決不當，求予廢棄改判，為無理由，應
    予駁回。
七、末查兩造其餘之主張或舉證，經核均與本件判斷之結果不生
    影響，爰不逐一論述，附此敘明。
八、據上論結，本件上訴為無理由，依民事訴訟法第449條第1項
    、第78條、第85條第1項前段，判決如主文。
中　　華　　民　　國　　96　　年　　6　　月　　   8　　日
                  民事第二庭    審判長法  官    丁振昌
                                      法  官    吳上康
                                      法  官    李素靖
上為正本係照原本作成。
如對本判決上訴，須於判決送達後20日內向本院提出上訴狀，未
表明上訴理由者，應於上訴後20日內，向本院提出理由書（須附
繕本）。依法須繳納裁判費並應委任律師為訴訟代理人，始得上
訴。
中　　華　　民　　國　　96　　年　　6 　　月　　12　　日
                                      書記官    林鈴香
【附記】
民事訴訟法第466條之1：
(1)對於第二審判決上訴，上訴人應委任律師為訴訟代理人。但上
  訴人或其法定代理人具有律師資格者，不在此限。
(2)上訴人之配偶、三親等內之血親、二親等內之姻親，或上訴人
  為法人、中央或地方機關時，其所屬專任人員具有律師資格並
  經法院認為適當者，亦得為第三審訴訟代理人。
民事訴訟法第466條之2：
上訴人無資力委任訴訟代理人者，得依訴訟救助之規定，聲請第
三審法院為之選任律師為其訴訟代理人。
